【裁判字號】    89,判,3239
【裁判日期】    891116
【裁判案由】    綜合所得稅
【裁判全文】
最  高  行  政  法  院  判  決                  八十九年度判字第三二三九號
    原      告  甲○○
    被      告  財政部臺北市國稅局
    代  表  人  張盛和
右當事人間因綜合所得稅事件，原告不服行政院中華民國八十八年九月二日台八十八
訴字第三三一八九號再訴願決定，提起行政訴訟，本院判決如左：
    主  文
原告之訴駁回。
訴訟費用由原告負擔。
    事  實
緣原告民國八十二年度綜合所得稅結算申報，自行列報全戶薪資所得總額新台幣（下
同）一、七二○、七五五元。被告初查，以原告係國防部中山科學研究院（以下簡稱
中科院）非軍職員工，其八十二年度取自該院給付之薪資所得其中四○五、五○四元
未合併申報，有各類所得扣繳暨免扣繳憑單影本可稽，乃增列薪資所得四○五、五○
四元，核定其本期全戶薪資所得總額為二、一二六、二五九元，應補徵稅額五二、七
一四元。原告不服，申經複查結果，未獲變更，乃循序提起行政訴訟，茲摘兩造訴
辯意旨於次：
原告起訴意旨略謂：一、就稅捐稽徵法第一條：「稅捐之稽徵，依本法之規定，本法
未規定者，依其他有關法律之規定。」明自規定稅捐稽徵法未規定事項，適用其他有
關之法律規定。而其第三十八條：「納稅義務人對稅捐稽徵機關之復查決定，如有不
服，得依法提起訴願及行政訴訟。」；又法定不服稅捐稽徵機關復查決定，得依法提
起訴願，則訴願法為有關聯之法律，已昭然明確若前揭法條所述，是以其第二條：「
本法所稱行政處分，謂中央或地方機關基於職權，就特定具體事件所為發生公法上效
果之單方行政行為；中央或地方機關對於人民依法聲請之案件，於法定期間應作為而
不作為，致損害人民之權利或利益者，視同行政處分。」所規定所定義的行政處分要
件來論，則財政部及被告稅捐稽徵機關再如何文過飾非或遁詞巧辯，亦不能改變已構
成核可免稅處分之既存事實，蓋作為或不作為皆屬於單方行政行為，就此立法先賢，
必已預見行政主管機關會有怠惰、反覆無常，諉過於民之不當行政行為發生，致損及
人民應受憲法保障之財產權或依法節稅權等等權利或利益之事實，而立此法條以為導
正之本意，是為法之所當然。況且關係本系爭案件適用「信賴保護原則」之原證已由
本院員工依法向監察院聲請獲得，茲摘錄桃園縣稅捐稽徵處大溪分處於民國八十年四
月八日駁回檢舉訴願人之釋示全案如下：「主旨：台端建議改進本轄中山科學院給付
薪資等給與核課綜合所得稅未盡合理乙節，復（覆）如說明二，請查照。說明：一、
依據財政部賦稅署80.01.04日台稅一發第000000000號移文單辦理。二、查
國防部中山科學研究院稱其員工薪資分成本俸及研究加給兩部份，本俸依法課稅；至
於研究加給係政府為勵科技人員科技研究工作之補助費，此研究補助費台端建議應
改成單一薪俸核課綜合所得稅，以健全所得稅制，此案俟所得稅法修正時，將一併建
議上級單位參採。三、承蒙台端提供寶貴意見，使所得稅制俞臻．．．」揆諸上述釋
示，顯然鐵證如山，足證當時負責中山科學研究院國稅稽徵業務之桃園縣稅捐稽徵處
大溪分處，再度明確認定中科院非軍職員工所領之研究補助費為合於所得稅法第四條
第八款前段免稅規定為免稅之所得，而以極其委婉之口氣駁回檢舉訴願人的檢舉訴願
，而檢舉訴願人亦認為係駁回其檢舉訴願，因桃園稅捐稽徵處並未就其檢舉而對中科
院本身或非軍職員工納稅義務人，依稅捐稽徵法第三十條、第三十一條及所得稅法第
七十九條、第八十條、第八十一條、第八十三條、第九十五條所賦於的法定職權為調
查核定，開立核定稅額通知書、繳款書與非軍職員工，命其為補繳之行政行為，此可
由監察院民國八十五年三月十五日所發佈之糾正案第參項甲事實第四段所記述：「．
．．八十一年九月又有納稅義務人檢舉略以：『政府財政負擔沈重，中科院給付非軍
職人員所得有低報，造成課稅不公，請研究改進，以增裕稅收．．．』之實情而得證
。因之斯時財政部及核課主管機關以其法定職權，從民國五十五年至民國八十二年長
達二十七年之久，所以對中科院非軍職員工所領「品位加給、技術津貼」部份未以核
定稅額通知書為應稅之補徵作為，實是認定系爭實體，為合於所得稅法第四條第八款
前段為免稅所得，殆無疑義。就訴願法第二條中央或地方機關基於職權，就特定具體
事件所為發生公法上效果之單方行政行為，為行政處分的明確定義而言，已構成核定
免稅之既存法秩序，而被告機關故意隱瞞此一事實，意圖使鈞院誤判，蒙上司法不公
之惡名，是應先陳明。二、訴願法第二條─稅捐主管機關及財政部應作為而不作為，
視同為核可免稅處分已確立。就財政部賦稅署八十八年一月十八日台稅一發八八一八
九五八二一號書函所載：「國防部中山科學研究院非軍職人員薪給中之「品位加給」
及「技術津貼」免徵所得稅案，肇始於民國六十八年，由該院員工具名檢舉該院非軍
職人員所領取「品位加給」及「技術津貼」未依法納稅。由行政院將檢舉函轉財政部
，經財政部函請國防部查明給付之性質，惟國防部函覆基於業務機密之理由無從提供
．．．」可知財政部至遲於民國六十八年已經知悉發現中科院非軍職人頁領有「品位
加給」及「技術津貼」之事實，當時雖擬具處理辦法報請行政院函准備查在案，並於
六十八年十一月三十日匆匆以（68）台財稅三八五○一號函免徵原則，以「如係、如
屬」等關鍵詞授權中科院自行認定「品位加給、技術加給」為合於所得稅法第四條第
八款免納所得稅之研究補助費，且財政部發文給國防部後，復為配合兩位蔣故總統、
歷任行政院長之國防武器自主研發政策，以獲得國防實質嚇阻戰略能力，保障人民之
生存、自由及尊嚴，使大、中、小企業能有安定之環境發展而發達茁壯，創造舉世稱
美之經濟奇蹟，更進一步在財政部所出版各年度版所得稅法令彙編、稅捐稽徵法令彙
編中，刻意隱去財政部（68）台財稅三八五○一號之積極作為，使全國人民、法學界
、律師界、稅捐稽徵機關中、低階層官員皆不知有此函示存在，監察院（85）院台財
字第二四五七號函調查意見即指出：且桃園稅捐稽徵處大溪分處於民國八十年四月八
日回覆檢舉納稅義務人，亦認為研究加給及技術津貼係政府為獎勵科技人員科技研究
之工作補助費（對人民公開表示），而北區國稅局於八十二年四月十五日北區國稅三
第八二○○七三○七號函，認「品位加給、技術津貼」可否適用所得稅法第四條第八
款亦有疑義：採不溯既往原則，明定自：可知稅捐稽徵機關中、低階公務員亦不知有
台財稅三八五○一號函的存在；而在民國六十九年至八十三年以前亦從未對「品位加
給、技術津貼」開立核定稅額通知書或繳稅扣繳憑單，更使人民信賴中科院非軍職員
工所領之「品位加給、技術津貼」為符合所得稅法第四條第八款前段免稅要件為免稅
所得，而在中科院對外招考員工時，就前仆後繼地投入中科院懷抱，激盪腦力、原創
力，竭盡心智為獲得國防實質嚇阻戰略能力而努力研發（在F-104戰機過份老舊、F-5
系列戰機有缺陷、外購新機未交貨時，我國空防戰力就賴中科院自行研發製造之AT-3
攻擊教練機支撐，後續研發IDF空優戰機，亦較美製F-16戰機穩定，不易失事），就
訴願法第二條第一項：「本法所稱行政處分，謂中央或地方機關基於職權，就特定具
體事件所為發生公法上效果之單方行政行為」明確定義來看，已構成有效之認可免稅
行政處分，反之，就訴願法第二條第二項：「中央或地方機關對於人民依法聲請之案
件，於法定期限內應作為而不作為，致損害人民之權利或利益者，視同行政處分」之
有效定義而論，財政部至遲於民國六十八年已由檢舉訴願人依所得稅法第一○三條告
發中科院非軍職員工領有品位加給、技術津貼之事實，屬已發現知悉課稅資料，當時
財政部如堅持「品位加給、技術津貼」為所得稅法第八條第四款但書部份所稱核屬勞
務所得，非免稅所得，即應命各地稅捐稽徵機關於民國六十九年所得稅結算申報時，
發現中科院非軍職員工，仍未申報研究補助費之所得後，依稅捐稽徵法第三十條：「
稅捐稽徵機關或財政部賦稅署指定之調查人員，為調查課稅資料，得向有關機關、團
體或個人進行調查：：被調查者不得拒絕。」、第三十一條：「稅捐稽徵機關對所得
稅及營業稅涉有犯罪嫌疑之案件，得明事由，聲請當地司法機關簽發搜索票後，會
同當地警察或自治人員，進入藏置帳簿、文件或證物之處所，實施搜查．．．攜回該
管稽徵機關，依法處理。司法機關接到稽徵機關前項聲請，如認為有理由，應儘速簽
發搜索票．．．」、所得稅法第七十九條：「．．．或同業利潤標準，核定其所得額
，並填具核定稅額通知書，連同各計算項目之核定數額送達納稅義務人。．．．」、
第八十三條：「稽徵機關進行調查或復查時，納稅義務人應提示有關各種證明所得額
之帳簿文據，其未提示者，稽徵機關得依其查得之資料或同業利潤標準，核定其所得
額。」、第九十五條等有關法條為調查核定之法定行為，並開立「核定稅額通知書」
與中科院非軍職員工，為法定期間應為之作為，卻在長達十餘年中不處分中科院非軍
職員工所領「品位加給、技術津貼」之不作為事實，一方面已駁回檢舉訴願人檢舉訴
願，影響檢舉訴願人領取檢舉獎金之權利，另一方面復損害中科院非軍職員工依法節
稅權（如依法多報撫養人數等等）、工作選擇權（選擇是否進入中科院服務）、生涯
規劃處置財產權，已符合訴願法第二條第二項要件，視同核可中科院非軍職員工所領
「品位加給、技術津貼」為免稅之研究補助費，殆無疑義；要不是在行政院院會議中
財政部、國防部已達成為國防自主研發政策，應予免稅之認定，而無須調查核定，否
則以稅法授予稽徵機關查核之森嚴，那有任何機關首長、企業主或納稅義務人能身免
呢。故不論係刻意隱去台財稅三八五○一號函之積極作為或如後述應作為而不作為之
論述下，中科院非軍職員工所領之「品位加給、技術加給」，非屬另行發現課稅之資
料，應享有充分的「信賴保護原則」之適用；而地方機關桃園稅捐徵處大溪分處基於
職權（依訴願法第二條前段是謂有權解釋之機關）於民國八十年四月八日復以：「．
．．研究加給及技術津貼係政府為獎勵科技人員科技研究之工作補助費，此研究補助
費台端建議應改成單一薪俸核課綜合所得稅，以健全所得稅制，此案俟所得稅法修正
時，將建議上級單位參採．．．」如第一段所述，駁回檢舉訴願人之檢舉訴願，再度
確認中科院非軍職員工所領之品位加給、技術津貼為合於所得稅法第四條第八款為免
稅所得，而財政部及北區國稅局於民國八十三年一月二十二日始以北區國稅大溪審第
00000000號函明確表示變更已往已核可免稅之處分。三、學說學理及裁判實
務均支持信賴保護原則之適用。鈞院在對中科院數千份判決書中，對信賴保護原則的
定義皆心證如下：「經查，行政法上所謂信賴保護原則，係指人民因相信既存之法秩
序，而安排其生活或處置其財產，則不能因嗣後法規之制定或修正，而使其遭受不能
預見之損害，用以保護人民既得權益。本原則之適用，係在禁止新制定或修正的法規
有溯及既往之效力。」、「至所稱信賴保護原則，係指人民信賴政府機關之決定，就
其生活關係已有適當之安排，應給予保護或給予合理補償而言。」是以鈞院亦已明確
認定行政爭訟上有信賴保護原則之適用；而大法官吳庚博士在其所著「行政法之理論
與實用」五十九頁以下及二九三頁以下（八十二年增訂版）論及「信賴護原則為戰後
在西德發展成功之原則，最先適用於授益性質行政處分之撤銷或廢止，蓋相對人因此
類處分獲有利益，一經撤銷自將遭受損害，故行政機關撤銷授益處分時，應考慮補償
相對人信賴處分有效存續之利益，其後此項原則經該國憲法法院之不斷引用，且逐漸
成為憲法層次之法則，不僅拘束行政部門，對立法及司法部門亦有拘束力」，故制定
法規或適用法規均不得溯及既往發生效力，使人民更為不利」。除此之外，大法官城
仲模博士在其氏編之「行政法裁判百選」一五八頁以下亦論及「信賴保護原則係指人
民因相信既存之法秩序，而安排其生活或處置其財產，則不能因嗣後法規之制定或修
正，而使其遭受不能預見之損害，用以保護人民之既得權，並維護法律尊嚴。信賴原
則亦係一般法律原則，具有憲法層次效力，可拘束立法、司法及行政。基於信賴保護
原則，原則上禁止負擔性法律、命令或自治法規有溯及既往效力（基於此則民國八十
三年一月二十二日北區大溪審第00000000函行政命令即違反此不得溯及既往
之原則）；亦適用於授益行政處分之職權撤銷與廢止；德國學說實務並認為信賴保護
亦可適用於行政規則，尤其是形式上已公開之行政規則；及一般法律生活上已無重大
疑義而予接受之司法及行政慣例；行政指導上禁反言法理亦係信賴保護原則之適用。
大致上須有（一）信賴基礎：即須先有一個令人民信賴之行政行為，如一個有效之行
政處分。（二）信賴表現：須人民因信賴該行政行為而為具體之信賴行為，如運用財
產而生法律之變動。（三）信賴值得保護：人民之信賴係基於善意，若該行政處分具
有瑕疵，並須非因過失而不知該瑕疵存在。在人民信賴值得保護之時，亦須斟酌公益
以決定其保護方法（例如：在違法之授益處分之情形，或撤銷該處分而予人民適當之
補償，或逕維持該違法處分。」我國實務界亦多所引用，如行政法院五十四年判字第
二五五號判決重申上述解釋意旨。以上法學學理，亦明確地支持中科院非軍職員工應
享有「信賴保護原則」之保護。四、刻意不公佈之函示，復牴觸「租稅法律主義」無
法律拘束力。財政部刻意不公佈（六十八）台財稅三八五○一號函如前揭所述理由外
（與民、刑事犯推託不知民、刑事法有此規定者有間，蓋法律為立法院通過，總統明
令公佈之正式條文，眾所週知，而函示則不同，其僅代表某一行政主管機關單方行政
行為或見解），財政部稅制委員會更於七十九、八十三、八十七年度所出版各年度所
得稅法令彙編及八十六年稅捐稽徵法令彙編中，以其首揭財政部（79、10、18）台財
稅第七九○七一四三三四號函、財政部（83、08、31）台財稅第八三一六○七六六一
號函、財政部（87、09、21）台財稅第八七一九六五三六六號函、財政部（86、07、
11）第八六一○七○○六九號函各函示，再三對全國人民揭示：「本部及各權責機關
在民國某年某月某日前發布所得稅釋示函令（稅捐稽徵釋示函令），凡未編入該各年
度版之所得稅法令彙編（稅捐稽徵法令彙編）中，自民國七十九年十一月五日、八十
三年十月一日、八十六年八月一日、八十七年十一月一日起，非經本部重行核定，一
律不再援引適用」，經原告詳查各該年度版之所得稅法令彙編（稅捐稽徵法令彙編）
中，皆未列入財政部六十八台財稅三八五○一函、行政院八十四年台八十四財三七○
○七號函，依上開各函示之意旨，應為無效之函示，必經各權責機關重新核定後，始
重新生效，故應對中科院非軍職員工，不具拘束力。就稅捐稽徵法第一條之一立法旨
意，前述所得稅法令彙編三函、稅捐稽徵法令彙編首揭函示，對據以申請之案件發生
效力，且為對納稅義務人有利者，應適用之。故北區國稅大溪審第00000000
號函、財政部（68）台財稅三八五○一號函及行政院八十四台財三七○○七號函（又
皆未依中央法規標準法第七條之規定送立法院備查）對中科院非軍職人員無拘束力，
因此三函所依據之財政部（68）三八五○一號函違憲違法如前述，政府機關施政最忌
反覆無常，憲法層次「禁反言」原則，具有拘束立法、司法、行政三者之效力。五、
一般人民及輿論皆為中科院非軍職人員抱屈。工商時報於民國八十七年十月十二日刊
出記者張國仁以「為國家奉獻心力，卻被指為漏稅之徒之新聞分析，可證人民充分信
賴中科院非軍職人員所領「品位加給、技術津貼」為免稅之研究補助，殆無疑義，行
政法院院長鍾曜唐先生亦認為系爭所得，應由國防部與財政部出面協商解決。六、監
察院認為對非軍職人員不公及為非可歸責於納稅義務人者之案件。監察院在（85）院
台財字第二四五七號函中，亦調查指出桃園縣稅捐稽徵處大溪分處於八十年四月八日
回覆檢舉納稅義務人，亦認為研究加給係政府為獎勵科技人員科技研究工作之補助費
（對人民公開承認），而北區國稅局於八十二年四月十五日北區國稅三第八二○○七
三○七號函認「品位加給及技術津貼」可否適用所得稅法第四條第八款，亦有疑義．
．．應採不溯既往原則，明定自．．．所以本案未納稅，非可歸責於納稅義務人；又
監察院分別於民國八十七年十一月二十日（87）院台財字第八七二二○○五八○號、
及十二月二十二日（87）院台財字第八七二二○○六五八號函亦表明對中科院非軍職
員工之處置顯非公平，而係中科院及稅捐機關之行政疏失所致；就桃園縣稅捐稽徵處
大溪分處於八十年四月八日函覆檢舉人之函，中科院非軍職人員主觀上並無違章漏稅
之故意，應享有「信賴保護原則」之適用，因其為主管機關對人民之函示，非政府機
關內部建議函。七、請鈞院詳細審酌財政部賦稅署八十八年一月十八日台稅一發第八
八一八九五八二一號書函所載明：「．．．肇始於六十八年由該院員工具名檢舉該院
非軍職員工所領取「品位加給」及「技術津貼」未依法納稅．．．迭遭人檢舉．．．
」之事實證據，證明本系爭案件係由人民依所得稅法第一○三條檢舉，但財政部為配
合獲得國防實質嚇阻戰略能力而有台財稅三八五○一號函授權中科院自行認定之作為
，並未於法定期間內滿足檢舉訴願人領取檢舉獎金的權利，復又損及中科院非軍職員
工依法節稅權、工作選擇權、生涯規劃財產處置權，已符合訴願法第二條行政處分的
要件，已構成核可的免稅行政處分十餘年如前述，殆無疑義；而負責中科院國稅稽徵
業務的地方機關桃園稅捐稽徵處大溪分處於八十年一月二十六日約談中科院，經中科
院派員向承辦人羅肇松解釋未扣稅引用法條後，羅先生表示理解，並願意摘錄要點向
財政部賦稅署回報；更於同年四月八日以載明：「．．．研究加給係政府獎勵科技人
員科技研究之工作補助費．．．」的釋示公函，再度婉轉駁回檢舉訴願人的檢舉訴願
，並以其法定職權不開立核定稅額通知書補徵中科院所核發之研究補助（即品位加給
或技術津貼），此一具有公法上效果之單方行政行為，又再度確認系爭研究補助是屬
所得稅法第四條第八款首段為獎勵研究而有免稅之適用，故由此可見長久以來該管核
課稅捐機關之所以不作為，也是因此見解而為之一確認之「不作為行政處分」。如參
照鈞院就「信賴保護原則」所為「．．．人民相信既存之法秩序．．．」「．．．人
民信賴政府機關之決定．．．」意旨，則既存之法秩序與政府機關之決定，已因有權
解釋機關所為之行政處分而確立，致原告中科院非軍職員工相信此一既存之法秩序，
信賴此一政府機關之決定，而安排其生活或處置其財產，則核課機關及其上級督導機
關事後因主管人事之更替而認知有所不同，改為核課之應納所得，也不能因嗣後法規
、命令之制定或修正，使原告遭受不能預見之損害，以保護人民即原告之既得權益。
而在此原則之適用下可知，縱然法令有所為的追溯規定，但因已明確的禁止新制定或
修正法規、命令有溯及既往之效力，使人民更為不利，舉重所以明輕，是故被告所屬
大溪稽徵所八十三年一月二十二日北區國稅大溪審第00000000號函件通知、
八十四年八月十四日台財稅第八四一六四一四一八號函釋暨行政院秘書長八十四年十
月十七日台八十四財三七○○七號函釋，核定系爭所得（品位加給或技術津貼）為應
納稅之重新認定，應於新處分作成之後方能發生效力，不能驟然推翻前面既有法秩序
，方足以維持人民對法秩序的信賴。而原告爭執的是八十二年之所得稅，應有此信賴
保護之適用，自不待言。被告機關刻意隱瞞此一對原告有利之事實，尚祈鈞院就訴願
法第二條行政處分的定義所形成的既存之法秩序及政府機關的決定之事實，判決撤銷
原處分、複查決定、一再訴願決定，以維原告權益等語。
被告答辯意旨略謂︰一、按「左列各種所得，免納所得稅：一、．．．八、中華民國
政府或外國政府、國際機構，教育、文化、科學研究機關、團體、或其他公私組織，
為獎勵進修、研究或參加科學或職業訓練而給與之獎勵金及研究、考察補助費等。但
受領之獎學金或補助費，如係為授與人提供勞務所取得之報酬，不適用之。」「個人
之綜合所得總額，以其全年左列各類所得合併計算之．．．第三類：薪資所得：凡公
、教、軍、警、公私事業職工薪資及提供勞務者之所得：一、薪資所得之計算，以在
職務上或工作上取得之各種薪資收入為所得額。二、前項薪資包括：薪金、俸給、工
資、津貼、歲費、獎金、紅利、各種補助費及按月或按年分期給付之退休金或養老金
。．．．」分別為行為時所得稅法第四條第八款及第十四條第一項第三類所明定；又
「稅捐之核課期間，依左列規定：一、依法應由納稅義務人申報繳納之稅捐，已在規
定期間內申報，且無故意以詐欺或其他不正當方法逃漏稅捐者，其核課期間為五年。
．．．在前項核課期間內，經另發現應徵之稅捐者，乃應依法補徵或並予處罰；．．
．」及「前條第一項核課期間之起算，依左列規定：一、依法應由納稅義務人申報繳
納之稅捐，已在規定期間內申報者，自申報日起算。」亦為稅捐稽徵法第二十一條第
一項第一款、第二項及第二十二條第一款所明定。二、本件經查原告八十二年度綜合
所得稅結算申報，短報中科院薪資所得計四○五、五○四元，是本局乃依據查得扣繳
資料，將系爭所得併課原告綜合所得稅，補徵稅額五二、七一四元。三、經查中科院
之預算雖分別依計畫編列人事費支應其員工之各項給與，但實際上領受「品位加給」
或「技術津貼」之非軍職人員，無論配屬之單位參與不同計畫，悉依該院所訂「科技
人員品位加給支給標準表」、「技術員薪給標準表」之等級，每月按職級定額領取「
品位加給」或「技術津貼」，該院與其聘僱人員之約定事項亦載明所指薪給，除實物
代金及眷補費外，包括全部給與，是以該院非軍職人員所領受之「品位加給」或「技
術津貼」，核屬其在職務上或工作上因提供勞務所取得之報酬。另財政部臺灣省北區
國稅局於八十二年間曾派員前往該院現場瞭解結果，該院支付非軍職人員之「品位加
給」及「技術津貼」係採按月給付方式，並非按研究計畫個案給付，復經中科院八十
一年十一月三日八十一訓誠字第一六八七三號函致該局說明該院各類薪資扣繳所得狀
況：「本院於年度開始即訂有各項研究計畫，並按照研究計畫逐月實施。各項研究計
畫除一般經費外，為獎勵科技人員竭盡心智參與研發工作，另編列研發人員研究補助
費及技術津貼。為便利作業，研發人員研究補助費係按月發放方式，再經由成本歸戶
手續，回歸計畫預算內（研究補助費採個案給付，必將增加人力及作業之負擔，不符
經濟效益）」等語，足見中科院給付非軍職員工之「品位加給」及「技術津貼」之所
得，屬經常性補助費給與，且依職級按月定額支給，為提供勞務所取得之報酬，依首
揭行為時所得稅法第四條第八款但書及第十四條第一項第三類之規定，核非免稅之研
究補助費所得，乃屬應課稅之薪資所得，殆無疑義。又本件原核定發單補徵稅款，並
未逾前揭稅捐稽徵法第二十一條所定核課期間，所稱基於信賴利益不宜追溯補徵等節
，殊無足採。四、至原告主張桃園縣稅捐稽徵處大溪分處函復檢舉人之情事乙節，核
非本案審酌範圍。另所訴北區國稅大溪審第00000000號函、財政部（68）台
財稅第三八五○一號函及行政院八十四台財三七○○七號函，未編入所得稅法令彙編
（稅捐稽徵法令彙編），對中科院非軍職人員無拘束力等語乙節，查中科院給付非軍
職員工之「品位加給」及「技術津貼」之所得，屬經常性補助費給與，且依職級按月
定額支給，為提供勞務所取得之報酬，屬應課稅之薪資所得，本局依所得稅法規定核
課，並無違誤，原告之訴並無理由，請予駁回等語。
    理  由
按中華民國政府或外國政府，國際機構、教育、文化、科學研究機構、團體，或其他
公私組織，為獎勵進修、研究或參加科學或職業訓練而給與之獎學金及研究、考察補
助費等所得，免納所得稅。但受領之獎學金或補助費，如係為授與人提供勞務所取得
之報酬，不適用之，為行為時所得稅法第四條第八款所規定。又凡公、教、軍、警、
公私事業職工薪資及提供勞務者之所得，為薪資所得，該項所得之計算，以在職務上
或工作上取得之各種薪資收入為所得額；前項薪資包括薪金、俸給、工資、津貼、歲
費、獎金、紅利、各種補助費及按月或按年分期給付之退休金或養老金。但為雇主之
目的，執行職務而支領之差旅費、日支費及加班費不超過規定標準者，及依同法第四
條規定免稅之項目，不在此限，復為同法第十四條第一項第三類所明定。本件原告八
十二年度綜合所得稅結算申報，被告以其漏報取自中科院之薪資所得計四○五、五○
四元，乃核定補徵稅額五二、七一四元。原告不服，就取自中科院薪資所得四○五、
五○四元部分，主張系爭所得係研究補助費，且係按研究計畫個案給付，並非通案按
職級按月給付者，參照財政部六十八年十一月三十日台財稅第三八五○一號函釋，依
行為時所得稅法第四條第八款規定，應屬免稅所得云云。申經被告復查結果，以原告
為中科院非軍職員工，八十二年度取自中科院薪資中之四○五、五○四元屬品位加給
，為其所不爭，而中科院之預算雖分別依計畫編列人事費支應員工之各項給與，然領
受品位加給或技術津貼之非軍職人員，無論配屬之單位或參與不同計畫，悉依該院所
訂「科技人員品位加給支給標準表」「技術員薪給標準表」之等級，每月按級定額領
取品位加給或技術津貼。且中科院聘僱人員之約定事項亦載明薪給除實物代金及眷補
費外，包括全部給與，業經臺灣省北區國稅局所屬大溪稽徵所赴中科院查閱資料瞭解
無誤，並為中科院八十一年十一月三日八十一訓誠字第一六八七三號函所明示，系爭
品位加給自始即屬薪資所得，自應依法合併申報繳稅，原核定並無不合，乃未准變更
。原告猶不服，循序提起行政訴訟，主張：上開薪資所得四○五、五○四元，無論係
按職給付或按月給付，其性質均屬所得稅法第四條第八款規定之研究補助費，依法應
屬免稅所得，不得對之課徵所得稅，即系爭所得係依研究計畫專案申請及依各員工參
與程度分別計算發放，並非定額給付，於會計上採按月給付僅屬權衡變通辦法，其性
質符合財政部六十八年十一月三十日台財稅第三八五○一號函釋，稽徵機關逐年至中
科院查閱相關會計資料，亦對系爭所得未予扣繳一節未予置理，依訴願法第二條應視
為行政處分，中科院據以認定系爭研究補助費係屬免稅所得，應屬合法、適當，稽徵
機關於經過數年後始為應稅主張，有違信賴原則及禁反言原則。況本件所得應依其本
質審查，而非逕依給付之方式認定；又中科院遲發扣繳憑單，被告怠於事實之認定，
僅以扣繳憑單為課稅之認定標準，有悖依法課稅原則，且於法律規定有疑義而以命令
補充時，應自新函令頒布之日生效，本案認定課稅標準既未明確，不宜追溯補徵系爭
所得稅云云。經查，行政法上所謂信賴保護原則，係指人民因相信既存之法秩序，而
安排其生活或處置其財產，則不能因嗣後法規之制定或修正，而使其遭受不能預見之
損害，用以保護人民之既得權益。本原則之適用，係在禁止新制定或修正法規有溯及
既往之效力。本件中科院之預算雖分別依計畫編列人事費支應其員工之各項給與，但
實際上領受「品位加給」或「技術津貼」之非軍職人員，無論配屬之單位參與不同計
畫，均依該院所訂「科技人員品位加給支給標準表」、「技術員薪給標準表」之等級
，每月按級定額領取科技品位加給或技術津貼。且該院與其聘僱人員之約定事項亦載
明所指薪給，除實物代金及眷補費外，包括全部給與，其非軍職人員所領受之科技品
位加給或技術津貼，核屬因提供勞務所取得之報酬，應無行為時所得稅法第四條第八
款免納所得稅規定之適用。況臺灣省北區國稅局八十二年間派員前往該中科院瞭解結
果，其支付非軍職人員之科技品位加給及技術津貼確係按月給付方式，復經中科院八
十一年十一月三日（八一）訓誠字第一六八七三號函致臺灣省北區國稅局，說明該院
各類薪資扣繳所得稅狀況：「以該院於年度開始即訂有各項研究計畫，並按照研究計
畫逐月實施。各項研究計畫除一般經費外，為獎勵科技人員竭盡心智參與研發工作，
另編列研發人員研究補助費及技術津貼。為便利作業，研發人員研究補助費係採按月
發放方式，再經由成本歸戶手續，回歸計畫預算內（研究補助費採個案給付，必將增
加人力及作業之負擔，不符經濟效益）」等語。足見中科院給付非軍職員工之品位加
給及技術津貼之所得，屬經常性研究補助費給與，且依職級按月定額支給，為提供勞
務所取得之報酬，依首揭規定，核非免稅之薪資所得，被告依法發單補徵稅款，並未
逾稅捐稽徵法第二十一條所定核課期間，於法並無不合。而首揭所得稅法之規定一直
未變更，僅補充解釋該稅法之行政院及財政部之函釋變更，未及於法規之制定或修正
，則上開函釋之變更應追溯至首開稅法頒布時生效適用，且無行政法信賴保護原則之
適用；又財政部並未就系爭依職級按月定額發給之所得為應予免稅之承諾，故不發生
公法上禁反言問題，原告主張，核無足採。本件原處分揆諸首揭規定，洵無違誤，一
再訴願決定，遞予維持，俱無不合。原告起訴意旨，難謂為有理由，應予駁回。又本
件事實已臻明確，原告請行言詞辯論及命中山科學院參加訴訟，核無必要，併此明
。
據上論結，本件原告之訴為無理由，爰依行政訴訟法施行法第二條，行政訴訟法第九
十八條第三項前段，判決如主文。
中    華    民    國     八十九      年     十一     月      十六       日
                    最 高 行 政 法 院  第 二 庭
                                審 判 長 法  官      陳  石  獅
                                         法  官      徐  樹  海
                                         法  官      彭  鳳  至
                                         法  官      高  啟  燦
                                         法  官      黃  合  文
右  正  本  證  明  與  原  本  無  異
                                         法院書記官  王  福  瀛
中    華    民    國     八十九      年     十一     月     二十一      日


司法院資訊處製作；財團法人民間司法改革基金會備份。
